臺北高等行政法院判決
　　　　　　　　　　　　　　　　　96年度訴字第01034號
　　　　　　　　　　　　　　　.
原　　　告　甲○○
訴訟代理人　黃福卿律師
被　　　告　台灣銀行股份有限公司
代　表　人　乙○○董事長）住.
訴訟代理人　丙○○
　　　　　　丁○○
　　　　　　戊○○
上列當事人間因公保事件，原告不服公務人員保障暨培訓委員會
中華民國96年1 月16日（96）公審決字第0010號復審決定，提起
行政訴訟。本院判決如下：
　　主  文
原告之訴駁回。
訴訟費用由原告負擔。
　　事  實
壹、事實概要：
    緣原告原任台南縣下營鄉公所（下稱下營鄉公所）圖書館管
    理員，申請自願退休，經銓敘部以民國（下同）95年5 月3
    日部退四字第0952635560號函核定，於95年7 月1 日退休生
    效，並副知中央信託局股份有限公司（下稱中信局），經中
    信局以95年6 月26日中公總現字第09516601805 號函原告略
    以，原告前經中華電信股份有限公司（下稱中華電信）台灣
    南區電信分公司（下稱南區分公司），核定自90年1 月31日
    退休退保在案，逾5 年均未請領公保養老給付，爰按自90年
    1 月31日重行加保起至95年7 月1 日再任公職第2 次退休之
    公保年資，核給公保養老給付金額新台幣（下同）246,448
    元。原告不服中信局未加計其第1 次退休之年資核給公保養
    老給付，提起復審，經遭駁回，遂向本院提起行政訴訟。
貳、兩造聲明：
一、原告聲明：
(一)復審決定及原處分均撤銷。
(二)被告應給付原告1,952,015 元，並自95年7 月1 日起至給付
    日止按年息5%計算之利息。
二、被告聲明：
    原告之訴駁回。
參、兩造之爭執要點及陳述：
一、兩造爭執要點：
（一）原告任職中華電信南區分公司公保契約是否已終止？
（二）前揭保險效力終止時，被告及中華電信是否有依職權將「
      公保養老給付」請領書件交付原告填寫並代原告申請養老
      給付之義務？
（三）原告於90年1 月31日自中華電信南區分公司退休時，係依
      勞動基準法專案退休，抑或依公保法規定辦理退休？
（四）原告公保養老給付請求權是否已罹於時效？
二、原告主張之理由：
(一)按公教人員保險法（下稱公保法）第14條第1 項規定：被保
    險人依法退休．．．者，予以一次養老給付。又依公務員保
    險法第34條規定：「被保險人離職之日．．．，其保險有效
    期間，同時終止，除已領養老給付．．．由承保機關逕行退
    保外，要保機關應填具異動名冊，送承保機關辦理退保手續
    。」惟中信局（即承保機關）及要保機關（即中華電信）並
    未將「退保通知書」及備妥申請「公保養老給付」之請領書
    件交與原告填寫簽章，由中華電信一併送交被告辦理，故保
    險契約應視為仍未終止。蓋如認原告離職之日保險有效期間
    同時終止者，被告及中華電信即應將「退保通知書」暨申請
    「公保養老給付」請領書件，一併交付原告填寫後併送被告
    申請給付公保養老給付金，被告即應給付，始符上述法令之
    規定，除非原告自行申請暫緩請領，自不發生所謂請領之請
    求權時效消滅問題。否則，如認為保險契約期間已終止者，
    除非被告能提出原告已自動申請暫緩給付之證據，惟被告已
    自認原告並無暫緩請領公保養老給付之書件，被告即應負全
    部給付之義務，始符誠信原則及法律邏輯。
(二)原告雖於90年1 月31日自中華電信退休，轉職下營鄉公所，
    但兩造間之保險契約仍繼續存在，原告於95年7 月1 日退休
    時，被告應併計原告以前在中華電信之年資1 次給付。按原
    告加計下營鄉公所以前在中華電信及國中教員等服務年資已
    超過36個月，而原告已於95年7 月1 日自下營鄉公所退休時
    ，領取被告給付公保養老金246,448 元（按下營鄉公所服務
    年資5 年5 個月又1 天，月俸37,915元計算），茲依36個月
    計算（公保法第14條第5 項規定），被告應給付原告在中華
    電信月俸66,170元×29.5個月（即扣除上述被告已給付之24
    6,446 元）＝1,952,O15 元。
(三)被告稱原告公保養老給付應適用公保法第14條第1 項之規定
    ，顯屬違法不當：
１、原告於90年1 月31日自中華電信南區分公司退休時，係在國
    營事業公司服務期間，依勞動基準法專案退休，而非依公保
    法規定辦理退休。退休時，年齡尚未滿55歲。
２、依公保法施行細則第37條規定：「被保險人離職退保，其復
    行任職再投保者，．．．；其未曾領取原公務人員保險，原
    私立學校教職員保險及本保險養老給付之保險年資全部有效
    。」對原告當可「不予以1 次養老給付」，視為原告之公保
    契約仍未終止，其保險年資係繼續而無中斷。原告轉任下營
    鄉公所，其前任職中華電信南區分公司公保契約既未終止，
    自不發生所謂「請求權經過5 年不行使而消滅」（公保法第
    19條）之問題，始合法律邏輯之解釋及法律正義原則。
(四)中華電信於94年8 月12日民營化，承保機關中信局因要保機
    關中華電信民營化，將其員工公保養老給付作一總結算，原
    告於94年間因病向下營鄉公所申請退休，請領養老給付，而
    在中華電信南區分公司退休之公保養老給付既未申請暫緩給
    付，中信局於94年8 月]2日結算時應將原告未領之公保應給
    付之養老金函告中華電信或原告當時之服務機關下營鄉公所
    轉知原告領取。
二、被告主張之理由：
(一)原告主張90年1 月31日自中華電信南區分公司退休轉任下營
    鄉公所管理員為續投保而無中斷再加保之情形云云。經查：
１、按公保法第14條第1 項規定：「被保險人依法退休．．．者
    ，予以一次養老給付。．．．。」又同條第5 項規定：「被
    保險人請領養老給付後，如再重行參加本保險時，原領養老
    給付無庸繳回，其原有保險年資，不得合併計算，各次所領
    養老給付合併月數，最高仍以36個月為限，未達最高月數者
    ，補足其差額，其已達最高月數者，不再增給。」復依銓敘
    部90年4 月16日90退一字第2014623 號書函釋略以：「90年
    3 月21日公教人員保險監理委員會第2 次法律顧問會議決議
    如次：88年5 月29日公教人員保險法第14條修正施行後，依
    法退休、資遣或其他原因離職退保，已符合請領養老給付之
    被保險人，如再重行參加本保險時，．．．，其原有之請領
    養老給付請求權係獨立存在，故若被保險人再任後，暫不請
    領原養老給付，日後再退保時，仍應按其再任前後之加保年
    資，分別計算得請領之養老給付金額，應不得選擇以再退保
    時之保俸併計前後年資請領1 次養老給付。」，依89年1 月
    26日修正公布之公保法第14條規定，被保險人已符合請領養
    老給付之要件時，其請求權時效即開始起算。又依公保法第
    19條規定：「領取保險給付之請求權，自得請領之日起，經
    過5 年不行使而消滅。但因不可抗力之事由，致不能行使者
    ，自該請求權可行使時起算。」是以，已符合請領養老給付
    之被保險人，如再任公職加保，其原應領之養老給付請求權
    係獨立存在，不得與再任公職之公保年資合併計算，且其請
    求權依公保法第19條規定，自得請領之日起，經過5 年不行
    使而消滅，為法所明定。
２、依銓敘部95年5 月3 日部退四字第0952635560號核定原告退
    休函，說明3 備註(三)記載，及依中華電信南區分公司90年1
    月17日南人二字第90A3000069號函核定原告係自90年1 月31
    日起退休，並按原告選擇依勞動基準法計算，依規定核給1
    次退休金在案。
(二)原告主張被告未將公保養老給付請領書交予原告填寫簽章，
    故保險契約未終止乙節：
    查依公保法施行細則第34條規定：「被保險人離職之日或死
    亡次日，其保險有效期間同時終止，除已領養老給付或死亡
    給付由承保機關逕行退保外，要保機關應填具異動名冊，送
    承保機關辦理退保手續。」及同細則第44條規定：「被保險
    人或其受益人請領各項給付，應依照本細則之規定，填具請
    領書及收據，並檢附有關證明文件，送由要保機關審核屬實
    ，並加蓋印信後，轉送承保機關核辦．．．。」原告既於90
    年1 月31日專案離退，即應退保，至於請領養老給付手續，
    依規定應由原告提出。
(三)依公保法施行細則第51條規定：「依本法第14條及第15條規
    定請領養老給付者，應具備下列情事之一：1 、依退休法律
    或銓敘部核備有案之單行退休法規退休者。．．．」亦即，
    公保被保險人請領公保養老給付，應依退休法律或經銓敘部
    核定之單行退休法規退休者。原告前於90年1 月31日在中華
    電信南區分公司，依交通部所屬郵電事業人員退休規則第3
    條第1 項第2 款規定辦理退休在案，查該退休法規係經銓敘
    部核備有案，因此原告退休應符合上述公保法施行細則所規
    定。原告所稱，非依公保法規定辦理退休，洵屬原告對公保
    等相關法規之誤解，顯與事實不合。
(四)原告援引公保法施行細則第37條規定要求公保年資合併計算
    乙節：
１、公保法施行細則第37條係規範「離職退保，復行任職再投保
    者之年資計算」，原告於90年1 月31日因「退休而退保」在
    案，且合於請領養老給付，核與「離職退保，復行任職再投
    保者」有別，並不適上開規定。依公教人員保險監理委員會
    90年3 月21日第2 次法律顧問會議決議「88年5 月29日公教
    人員保險法第14條修正施行後，依法退休、資遣或其他原因
    離職退保，已符合請領養老給付之被保險人，如再重行參加
    本保險時，依同條之規定，其原領養老給付勿庸繳回，其原
    有保險年資不得合併計算，顯見其原有之請領養老給付請求
    權係獨立存在，故若被保險人再任後，暫不請領原養老給付
    ，日後再退保時，仍應按其再任前後之加保年資，分別計算
    得請領之養老給付金額，應不得選擇以再退保時之保俸併計
    前後年資請領一次養老給付。」復依銓敘部96年3 月20日部
    退二字第0962747573號函釋略以：「綜諸上開規定，公保被
    保險人成就請領養老給付之條件後，再任公職並參加公保者
    ，仍應於5 年內請領養老給付，逾期其原有保險年資不得再
    予請領。」
２、原告於90年1 月31日第1 次退休生效時，即得依公保法第14
    條第1 項規定請領養老給付，惟其迄至95年1 月30日止，並
    未就該第1 次退休之加保年資向被告請領養老給付，依前開
    公教人員保險監理委員會法律顧問會議決議、銓敘部核釋及
    公保法第19條之規定，因已逾5 年請求權時效，致原告該段
    公保年資之養老給付請求權業已歸於消滅。
(五)原告稱中華電信於94年8 月12日民營化時，承保機關結算養
    老給付時，應函知原告乙節：
    查中華電信民營化時有關辦理員工之公保養老給付結算部分
    ，係被告應該公司之申請而配合辦理，且原告早已於90年1
    月31日退休離開中華電信，亦與該公司94年8 月12日之民營
    化無關；又依公保法施行細則第44條規定，公保被保險人請
    領各項給付，應依規定填具請領書及收據，並檢附有關證明
    文件，送由要保機關審核屬實，並加蓋印信後，轉送承保機
    關核辦。
　　理  由
壹、本件被告原為中央信託局股份有限公司，惟自96年7 月1 日
    因與被告台灣銀行股份有限公司合併後消滅，本件被告並已
    具狀聲明承受訴訟，合先明。
貳、本件應適用之法條：
一、公保法第14條第1 項規定：「被保險人依法退休．．．者，
    予以一次養老給付。．．．。」第5 項規定：「被保險人請
    領養老給付後，如再重行參加本保險時，原領養老給付無庸
    繳回，其原有保險年資，不得合併計算，各次所領養老給付
    合計月數，最高仍以36個月為限，未達最高月數者，補足其
    差額，其已達最高月數者，不再增給。」，銓敘部90年4 月
    16日90退一字第2014623 號書函釋略以：「90年3 月21 日
    公教人員保險監理委員會第2 次法律顧問會議決議如次：88
    年5 月29日公教人員保險法第14條修正施行後，依法退休、
    資遣或其他原因離職退保，已符合請領養老給付之被保險人
    ，如再重行參加本保險時，．．．，其原有之請領養老給付
    請求權係獨立存在，故若被保險人再任後，暫不請領原養老
    給付，日後再退保時，仍應按其再任前後之加保年資，分別
    計算得請領之養老給付金額，應不得選擇以再退保時之保俸
    併計前後年資請領1 次養老給付．．．已符合請領養老給付
    之要件，其請求權時效並自此開始起算。．．．。」，與前
    揭法規立法意旨相符，行政機關予以適用，自無違誤。
二、公保法第19條規定：「領取保險給付之請求權，自得請領之
    日起，經過5 年不行使而消滅。但因不可抗力之事由，致不
    能行使者，自該請求權可行使時起算。」，可知已符合請領
    養老給付之被保險人，如再任公職加保，其原應領之養老給
    付請求權係獨立存在，不得與再任公職之公保年資合併計算
    ，且其請求權依公保法第19條規定，自得請領之日起，經過
    5 年不行使而消滅。
三、公保法施行細則第34條規定：「被保險人離職之日或死亡次
    日，其保險有效期間同時終止，除已領養老給付或死亡給付
    者由承保機關逕行退保外，要保機關應填具異動名冊，送承
    保機關辦理退保手續。」
參、本院之判斷：
一、原告任職中華電信南區分公司時所加保之公保契約已經終止
    ：
（一）按公保法施行細則第34條規定：「被保險人離職之日或死
      亡次日，其保險有效期間同時終止，除已領養老給付或死
      亡給付者由承保機關逕行退保外，要保機關應填具異動名
      冊，送承保機關辦理退保手續。」，本件原告業於90年1
      月31日自中華電信公司南區分公司專案離退，原公保有效
      期間自原告離職之日同時終止，其同日再任職下營鄉公所
      ，而由該公所辦理加保手續，係再任或非轉任。
（二）原告雖主張依公保法施行細則第37條規定，原告在中華電
      信南區分公司之公保年資仍為有效云云，惟參諸公保法第
      14條第5 項規定之立法精神，可認定原告於可得請領養老
      給付後，如再重行參加公保，係屬再任公職，其原有保險
      年資，不得合併計算，其原可得請領養老給付之公保契約
      自已終止。易言之，公保法施行細則第37條所謂「被保險
      人離職退保，其復行任職再投保者，．．．；其未曾領取
      原公務人員保險，原私立學校教職員保險及本保險養老給
      付之保險年資全部有效。」，係指「未達公保養老給付請
      領要件」之轉任者而言，蓋因離職退保復轉任職再投保時
      ，原公保年資並未終結，轉任者原有公保年資於再投保時
      自為有效，惟本件原告於中華電信公司退職時，原有年資
      已經終結，原告已達請領養老給付之條件，其任職下營鄉
      公所係屬再任而非轉任，自無公保法施行細則第37條之適
      用。
二、原告係依公保法規定辦理退休，被告及中華電信並無依職權
    將「公保養老給付」請領書件交付原告填寫並代原告申請養
    老給付之義務：
（一）依公保法施行細則第51條規定：「依本法第14條及第15條
      規定請領養老給付者，應具備下列情事之一：1 、依退休
      法律或銓敘部核備有案之單行退休法規退休者。．．．」
      ，本件原告前於90年1 月31日在中華電信南區分公司，依
      「交通部所屬郵電事業人員退休規則」第3 條第1 項第2
      款規定辦理退休在案，該退休規則係經銓敘部核備有案者
      ，原告顯係依「銓敘部核定之單行退休法規退休」者，符
      合公保法施行細則第51條所規定「依本法第14條及第15條
      規定請領養老給付」之要件，原告主張其非依公保法規定
      辦理退休云云，尚有誤會。
（二）公保法施行細則第44條規定：「被保險人或其受益人請領
      各項給付，應依照本細則之規定，填具請領書及收據，並
      檢附有關證明文件，送由要保機關審核屬實，並加蓋印信
      後，轉送承保機關核辦．．．。」，可知請領養老給付手
      續，依規定應由原告提出，服務機關並無主動告知之法律
      責任，原告主張應由被告及中華電信公司南區分公司依職
      權提出云云，尚不足採。
三、原告公保養老給付請求權已罹於時效：
（一）依中華電信南區分公司90年1 月17日南人二字第90A30000
      69號函核定原告自90年1 月31日起退休，全部年資共計31
      年9 個月8 日（含教員5 年及兵役1 年3 個月之年資），
      核給45個基數，並按原告選擇依勞動基準法計算，核給1
      次退休金，可知原告於90年1 月31日第1 次退休生效時，
      即得依公保法第14條第1 項規定請領養老給付，至95 年1
      月31日止已逾5 年請求權時效，原告於95年7 月1 日自下
      營鄉公所退休時方才請求，該第1 次退休之養老給付請求
      權，已罹於時效。
（二）原告雖主張其94年7 月15日積勞成疾，導致中風，並因醫
      療期間，身體虛弱，精神耗弱，請求准予以不可抗力之事
      由，並自94年7 月15日起為請領日云云，惟依卷附奇美醫
      院柳營分院95年6 月29日診斷證明書記載，原告於94年7
      月15日因梗塞性腦中風住院治療，並於同年月24日出院，
      其在住院之前已可請領而未請領，其於時效期間，縱有不
      可抗力事由，但該不可抗力於養老給付5 年時效屆滿日（
      即95年1 月31日）前已不存在，原告出院後可請領仍未請
      領，與公保法第19條所謂「因不可抗力之事由，致不能行
      使」之要件並不相符，參照最高法院84年度台上字第2542
      號判決意旨，原告不得以其主觀上不知法令規定，及承辦
      單位未告知為不可歸責之事由，主張不受上開5 年消滅時
      效規定之拘束。
四、 從而，原處分僅自90年1 月31日重行加保起至95年7 月1
     日再任公職第2 次退休之公保年資，核給公保養老給付金
     額246,448 元並無違誤，復審決定予以維持，亦稱正確。
     原告徒執前詞，訴請撤銷，為無理由，應予駁回。
肆、兩造其餘攻擊防禦方法均與本件判決結果不生影響，故不逐
    一論述，併此敘明。
據上論結，本件原告之訴為無理由，爰依行政訴訟法第98條第1
項前段，判決如主文。
中　　華　　民　　國　　96　　年　　11　　月　　21　　日
                  第二庭審判長法  官  徐瑞晃
                              法  官  蕭惠芳
                              法  官　畢乃俊
上為正本係照原本作成。
如不服本判決，應於送達後20日內，向本院提出上訴狀並表明上
訴理由，如於本判決宣示後送達前提起上訴者，應於判決送達後
20日內補提上訴理由書（須按他造人數附繕本）。
中　　華　　民　　國　　96　　年　　11  　月　　21　　日
                              書記官  簡信滇
